最高法院刑事判決　　　　　　九十四年度台上字第六七二四號
　　上　訴　人　台灣高等法院高雄分院檢察署檢察官
　　上　訴　人
　　即　被　告　乙○○
　　上 列一 人
　　選任辯護人　戴國石律師
　　　　　　　　蔡吉記律師
　　被　　　告　丙○○
　　　　　　　　　　　　樓
　　　　　　　　甲○○
　　　　　　　　　　　　樓
上列上訴人等因被告等殺人案件，不服台灣高等法院高雄分院中
華民國九十四年一月二十五日第二審判決（九十三年度上訴字第
九四０號，起訴案號：台灣高雄地方法院檢察署九十年度偵字第
一一五八八號），提起上訴，本院判決如下：
    主  文
原判決關於乙○○、丙○○及甲○○部分均撤銷，發回台灣高等
法院高雄分院。
    理  由
一、上訴人即被告乙○○部分：
本件原判決認定上訴人即被告乙○○因不滿其姐之同居人蔡長移
情別戀，拋棄其姐甲○○，在外另與其他女子同居，竟為替其姐
報復，與另一不詳姓名成年男子共同基於殺人之犯意，由乙○○
未經許可持有制式九０手槍一支、子彈五發，於民國九十年四月
二十二日十七時許，由該不詳姓名之成年男子，騎乘他人所失竊
、懸掛OJQ－677號車牌之機車，附載乙○○，共同持前開槍彈，
抵達高雄市○○區○○路三一六號蔡長居住處所附近埋伏，嗣於
同日十七時五分許，見蔡長搭乘其現同居人曾美英所駕自用小客
車返回該住居處，甫要進屋時，乙○○即持制式九０手槍一支、
子彈五發，朝蔡長頭部、胸部、腿部等處共射擊五槍，使之當場
倒地，乙○○行兇後旋即搭乘該不詳姓名成年男子所騎乘之前述
機車逃逸，蔡長經送醫後延至同日十九時許死亡，經警循線查獲
等情。因而撤銷第一審諭知乙○○無罪部分之判決，改判依想像
競合犯及牽連犯關係，從一重論處乙○○共同殺人罪刑（處無期
徒刑），固非無見。
惟查一、審理事實之法院，本乎發見實質的真實之本旨，對於案
內一切與罪名之成否、論罪科刑有關之證據，除認為不必要者外
，均應詳為調查，然後基於調查所得之心證，以為判斷之基礎。
故證據雖已調查，若尚有其他必要部分並未調查，即與證據未經
調查無異，如遽行判決，仍難謂無刑事訴訟法第三百七十九條第
十款規定所稱應於審判期日調查之證據，而未予調查之違法。原
判決雖採信秘密證人Ａ女（姓名、年齡、住所詳卷）於原審所證
「（問九十年四月二十二日下午五點五分左右，在華榮路三一六
號前，蔡長被人開槍打死，當時是妳開車載他到那裡的嗎？）是
」「（問蔡長被人槍殺的情形如何？）我當時停車讓他下車，車
要開走的時候聽到槍聲才回頭看」「（問妳轉頭看到開槍的人是
否在場之被告，妳能否指認？）可以，依我看的方向，是右邊第
一個（當庭指認乙○○）」「（問妳看到當時開槍的情形如何？
）當時我車子要離開，聽到槍聲就停下來回頭看」「（問妳為何
認為是乙○○開槍？）我看到他走過來要跳上摩托車後座，我又
轉頭看清楚，我看蔡長血一直流，就趕快下車，用衛生紙幫他止
血，後來就將他送到醫院」「（問當天妳有無看到乙○○的正面
？為何妳可以肯定是乙○○開槍？）我第一次看到他時，我就有
那個感覺，他到我家載我去殯儀館，那時已經經過五、六天，我
看他的背部肩膀、走路的樣子，認為是他開槍」「（問證人當時
兇手的特徵，能否陳述？）我有看到兇手肩膀的樣子和走路的樣
子，臉部我只有看到下面」「（問證人當時兇手有無戴帽子？）
有，兇手戴有外緣的帽子」。又以前未指認乙○○，是因怕受報
復，此亦經該秘密證人Ａ女於原審陳明（見原判決第四頁），而
為乙○○不利之認定。但據乙○○辯稱該秘密證人即為被害人之
同居人曾美英，事實果如乙○○所稱，則曾美英於九十年四月二
十三日第一次警詢時供稱「（問蔡長下車時被開槍時，你是否有
看到開槍的人？）我都沒有看到」「（問你看到蔡長被開槍時如
何處置？）我都沒有看到」；同月二十六日第二次警詢時稱「（
問當時案發過程如何？）……當我將要開到華榮路三二０號前時
，看到華榮路三二０號內有人跑出來，我覺得奇怪，就看右方後
視鏡，而看到蔡長倒在紅磚人行道，所以就馬上停車下車趕過去
察看，才知道蔡長中槍倒地……」「（問當時蔡長與妳回到住處
時，屋前是否有陌生人在逗留？）我當時並未去留意」「（問蔡
長中槍時，妳有無聽到槍聲？）當時我在車內雖有聽到二聲『碰
、碰』的聲音，但我不知道那是槍聲，係下車察看後才知有人開
槍」「（問歹徒行兇後逃逸時，妳有無看到？）我當時並不知道
有人開槍，所以並未留意」「（問當妳停車於華榮路三一六號前
讓蔡長下車後，再起步往前進時，到華榮路三二０號前時，有無
看到一部銀色機車停在華榮路三二０號前，機車上有另名歹徒接
應？）沒有看到」「（當妳車子開到華榮路三二０號前，看到屋
內有人跑出來，那時候有無看到開槍歹徒逃逸到華榮路三二０號
前跳上接應機車？）當時在同一時間，我眼睛往華榮路三二０號
屋內方向看時，並未發現有人匆忙逃逸跳上機車讓人載走情況」
「（問當時妳的車子停放在華榮路三二０號前的位置如何？車身
離紅磚行人道有多遠？）當時我在華榮路三二０號前看到屋內有
人跑出來，覺得奇怪，因為華榮路三二０號係在作『燒肉飯』的
生意，我怕將車停在店前會影響人家，所以我就將車子再往前開
到華榮路三二０號旁要進入大廈空地前，所以如果歹徒從我的右
方經過的話，我就會有印象，所以我猜想，行兇歹徒可能行兇後
，係從我的左方經過，我才沒有印象」；同月二十八日第三次警
詢時並稱「（問蔡長下車被槍擊時，妳相關位置在何處？）我正
行駛到華榮路三二０號時，見住居處旁里長太太慌張從我車子右
邊跑過，我連忙向右回頭看，才看到蔡長倒地」「你返回住處讓
蔡長下車處在那裡？發生槍擊案時，你是否有聽到槍聲？那時候
開車是否有在聽音樂？車窗是否搖下？蔡長下車後，妳是否馬上
開車離去？是否有看到歹徒作案過程？）我停放在榮華路三一六
號、三一八號之間，讓蔡長下車。我祇聽到二聲槍聲。有在聽音
樂。當時車窗關閉。蔡長下車後，我引擎未熄火，就慢慢開走，
完全沒有看到歹徒作案過程」（見警局卷第九十三至九十六頁背
面）。證人曾美英於警詢三次筆錄似均表示未看到蔡長被槍擊之
過程？以及行兇歹徒如何逃逸？亦未發現有機車停在華榮路三二
０號前，機車上有另名歹徒接應？何以於原審能指認兇手明確？
再據乙○○辯稱：證人曾美英於原審表示不認識伊，其如何擔心
伊向其報復？原審未詳加究明，遽為乙○○不利之認定，自有職
權調查未盡之違法。二、再據證人古光星於九十年四月二十六日
警詢時證稱「當時案發時，我正好在店外人行磚道上，我聽到槍
聲響時，往華榮路三一六號方向望去，我祇看見一名歹徒手持槍
枝正要把槍枝放入斜背式背包內，因放不下去，就拿在手上急忙
跳上另一輛機車由另一位歹徒騎乘接應往華榮路向北方向逃逸。
開槍時的情形我沒有看見」「（問開槍之前你是否有事先看見歹
徒在這附近徘徊？）我並沒有看見歹徒在附近徘徊、逗留」（見
警局卷第三十三頁）。卷附高雄市政府警察局鼓山分局刑事案件
移送書所附犯罪事實(一)第三段記載「……訪查華榮路三二０號鼓
山區華豐里里長黃明洲證稱：案發當時其在該處騎樓地，聽到槍
聲時誤以為是鞭炮聲，突然看見一名男子跳上另一名男子所騎乘
之牌號ＯＪＱ－六七七號重機車後座，由華榮路往北逃逸，經外
出查看才知發生槍擊命案等情。證人黃明洲與前述證人古光星所
見歹徒逃逸情形相同」（見第一審卷第二宗第八十八頁），事實
果如此，則證人古光星及黃明洲僅看到歹徒行兇後逃離現場之情
形，其等似未看到歹徒走路之樣子。何以證人古光星於第一審審
理時證稱「（法官當庭請被告乙○○戴上警員所補呈之鴨舌帽後
，請證人古光星指認，問庭上的被告是否即為行兇之人？）是」
「（問為何你可以如此明確的指認行兇者就是被告？走路外八字
的人及戴鴨舌帽的人很多，為何你會如此指認被告？）我是因為
看到這個人走路的模樣印象很深刻，而當時行兇之人他的背影、
神態與庭上被告（乙○○）都是一模一樣的，我確認我沒有指認
錯誤」「（問為何你可以如此肯定庭上的被告乙○○就是當時行
兇的歹徒？）因為他是完全符合那個行兇者的特徵」（見原判決
第三頁），其理由安在？是否因案發後證人古光星曾觀看過警方
所提供之「瑞芳耳鼻喉科診所」監視錄影帶及警方在小港機場所
拍攝乙○○走路之錄影帶之影響？證人李麗秋於原審所證看到行
兇歹徒走路的情形？是否亦如此？原審未予究明，遽行判決，亦
有未合。三、依卷附高雄市政府警察局刑事鑑識中心刑案現場勘
查報告，於「分析研判與建議」欄記載(一)法醫檢視，死者身中五
槍，分別為１頭部一槍，由右側頭頂射入……朝下。２左胸一槍
，左胸射入……朝下。３右上腹一槍，由右上腹射入……朝下。
……５左小腿內側一槍，為槍擦傷……朝下。(二)經由槍擊現場及
死者屍體相驗解剖射擊情形研判如下：１射擊方向為前往後，朝
下，研判歹徒較死者居高處或歹徒身高較死者高。……３由死者
槍擊傷勢分布狀況研判射擊情形為身體正面先受槍擊，其致命傷
為頭部之一槍（見第一審卷第一宗第二十一頁）。另據卷附「蔡
長被槍擊案相關位置現場草圖」及現場編號第二、四及三十一號
照片所示（見第一審卷第一宗第三十一、三十二、四十六、九十
頁），蔡長遭射擊後係仰臥於紅磚人行道上，彈頭、彈殼及地面
血灘係散布於紅磚人行道上。證人古光星於第一審亦證述「我看
到他（按指歹徒）時，他已經開完槍，轉身跑，從人行道跑上慢
車道，再稍微前進幾步然後跳上摩托車」（見第一審卷第二宗第
一一０頁）。如此，行兇歹徒似與蔡長位於紅磚人行道上，並未
居高處，其何以能朝蔡長頭右前額射擊，且射擊方向為前往後，
右往左，朝下？是否歹徒身高較蔡長為高？然依法醫解剖紀錄報
告記載蔡長身高為一六九公分（見相驗卷第十一頁），而乙○○
自稱其身高僅一六六公分。原審對於上揭有利於乙○○之重要證
據未予調查，自有職權調查未盡之違法。上訴意旨執以指摘，尚
非全無理由，應認原判決關於乙○○部分有撤銷發回更審之原因
。至原判決不另諭知無罪部分，基於審判不可分之原則，併予發
回。
二、被告丙○○、甲○○部分：
本件原判決以公訴意旨略以：被告甲○○與其弟乙○○，被告丙
○○及乙○○前妻張芬蘭（已經原審諭知無罪確定在案）四人，
因不滿蔡長與同居多年女友甲○○離異，且蔡長有投保計新台幣
（下同）一千八百萬元之意外死亡保險，而甲○○係受益人之一
，倘保險事故發生，甲○○可獲取二分之一即九百萬元之保險金
，其等遂共萌殺人之犯意，並基於為自己不法所有意圖之概括犯
意，於九十年三月二十三日六時許，在高雄市前鎮區○○○路九
四七巷四號前，先由乙○○、丙○○竊取魯志傑所有牌照XKU－8
03號機車一輛，得手後，旋又竊取張雅惠所有牌照 OJQ－1677號
之機車車牌一面，得手後，並以之換懸於上述機車矇混使用，隨
於同年四月二十二日十七時五分許，在高雄市○○區○○路三一
六號前，由乙○○持制式九０手槍埋伏狙擊蔡長五槍當埸死亡後
，即搭乘丙○○所騎乘之該機車逃逸，因認被告丙○○、甲○○
亦共同涉有刑法第三百二十條第一項竊盜；同法第二百七十一條
第一項殺人；槍砲彈藥刀械管制條例第七條第四項、第十二條第
四項無故持有槍彈罪嫌云云。但經審理結果，認為被告丙○○、
甲○○之犯罪不能證明，因而維持第一審諭知被告丙○○、甲○
○無罪之判決，駁回檢察官此部分在第二審之上訴，固非無見。
惟查(一)、原判決雖採信丙○○、甲○○之辯解，而為其等有利之
認定，然卷查檢察官起訴書所列證據欄，已敘明「被害人蔡長確
遭被告乙○○持槍射擊致渠當場死亡後，由被告丙○○騎乘前述
機車接應逃逸等節，除據證人……黃明洲、蔡光瑲、黃麗玲於警
詢指證明確外，且有……暨監視錄影帶一捲扣案足佐，而被告乙
○○、丙○○雖以：案發時，我們人在林園等語置辯，然查此情
，業據證人吳俊霖、張應俊、唐綾繻、黃筱婷、林怡君、蘇科任
、鐘美幸、錢惠勤於警詢之證述不符，其所辯，自難以憑信，…
…上情復有告訴人陳宣銘之指述暨通聯紀錄、相片十四幀等資料
在卷足稽，被告等犯嫌俱堪認定」。檢察官於九十三年一月十一
日所提補充理由書，其中殺人部分編號二「證據名稱：……黃麗
玲之警詢筆錄（九十年七月六日、八月二十二日）；曾肇昇之證
述（九十年十月二十六日法官訊問）。待證事實：乙○○與甲○
○，因不滿蔡長與甲○○離異，且蔡長投保一千九百萬元之保險
金，而甲○○為受益人之一，遂共萌殺人之犯意」；編號七「證
據名稱：法務部調查局九十一年一月十日調科參字第０九一二三
０一六一九０號測謊報告書。待證事實：被告乙○○、丙○○對
於案發時乙○○未對蔡長開槍及案發後非丙○○騎車載乙○○離
開之問題，研判有說謊」（見第一審卷第六宗第一六九至一七一
頁）。原審對於上揭檢察官起訴書、補充理由書所列攸關丙○○
、甲○○是否成立犯罪之重要證據，未予調查，亦未說明不採之
理由，遽為丙○○、甲○○無罪之判決，已有應於審判期日調查
之證據，而未予調查及理由不備之違法。(二)、台灣高雄地方法院
檢察署檢察官上訴書並就「（一）被告乙○○與伊姐甲○○、前
妻張芬蘭及友人丙○○等四人，因不滿蔡長與同居多年女友甲○
○離異，且蔡長有投保計一千八百萬元之意外死亡保險，而甲○
○係受益人之一，倘保險事故發生，甲○○可獲取二分之一即九
百萬元之保險金……此為……丙○○……共謀殺人之動機」「（
八）……尚且，被告丙○○於警詢中供述，伊於案發後分別於九
十年五月初、同年六月四日，向被告索取六萬元、五萬元共十一
萬元等情，應可認定被告丙○○與乙○○有殺人犯意聯絡之共同
正犯」「（九）……又被告甲○○、張芬蘭所提出台南北小北郵
局、台南區中小企業銀行新興分行及陽信商業銀行東寧分行之帳
戶，該等帳戶均非被告甲○○、張芬蘭平常使用之帳戶，有各該
帳戶之交易明細紀錄可資佐證，顯見被告二人未能提出全部之金
融帳戶以供查證，原審自不宜逕以此為有利於被告甲○○……之
認定」（見第二審卷第一宗第十七、十八頁）。原審對於上揭不
利於丙○○、甲○○之重要證據，未予調查，亦有職權調查未盡
之違法。(三)、檢察官起訴認被告丙○○、甲○○共同涉犯刑法第
三百二十條第一項竊盜；同法第二百七十一條第一項殺人；槍砲
彈藥刀械管制條例第七條第四項、第十二條第四項無故持有槍彈
罪嫌，且各罪間有想像競合、牽連關係云云。原審審理結果，雖
為被告丙○○、甲○○無罪之諭知，然其理由僅以「綜上所述，
因並無任何被告甲○○……有共同謀議殺人的證據，又接應的人
是戴全罩式安全帽，故並無任何人看到該接應者的面貌，尚難僅
憑臆測而遽認被告甲○○……共同謀議謀殺人，及被告丙○○即
是接應者，此外復查無其他確切證據證明被告甲○○……及丙○
○有參與殺人情事，其等犯罪均屬不能證明」（見原判決第十三
頁），均是有關丙○○、甲○○不構成殺人之記載，至於丙○○
、甲○○何以不構成竊盜、無故持有槍彈，則未有何隻字提及，
自有理由不備之違法。(四)、丙○○自警詢，偵查及審理均坦承案
發當日，自下午至晚上，均與乙○○在一起，未曾分離，即使犯
罪時間當日下午五時許，二人仍在一起，核與乙○○在警詢，偵
查及審理中供述一致，究竟案發時間即當日下午五時許，丙○○
人在何處？原審未予釐清。又原判決既已認定乙○○於當日下午
五時，由不詳姓名者以機車載離現場，又謂該不詳姓名者非丙○
○，其理由亦欠完備。(五)、證人古光星、李麗秋及證人Ａ等人均
明確指認開槍之主嫌乙○○外，另供證駕機車載主嫌離開現場者
較乙○○高壯，甚且原審審理中，證人Ａ供出載楊某離開者好像
是丙○○沒錯（見原審卷第二宗第一０五頁），原審就此不利於
丙○○之證據不予採信，亦未敘明其理由，亦有理由不備之違誤
。檢察官上訴意旨指摘原判決此部分不當，尚非無理由，應認原
判決關於丙○○、甲○○部分亦有撤銷發回更審之原因。
據上論結，應依刑事訴訟法第三百九十七條、第四百零一條，判
決如主文。
中　　華　　民　　國　九十四　年　 十一 　月　 三十　 日
                      最高法院刑事第十一庭
                          審判長法官  洪　清　江
                                法官  石　木　欽
                                法官  李　伯　道
                                法官  林　勤　純
                                法官  陳　晴　教
      本件正本證明與原本無異
                                      書  記  官
中　　華　　民　　國　九十四　年　 十二 　月　　八　　日
                                                      Ｌ
